最高法院民事判決　　　　　　　　　　　　　　　八十六年度台上字第二二八四號
　　上　訴　人　甲○○
　　被 上訴 人　交通部民用航空局
　　法定代理人　蔡　堆
右當事人間請求拆屋還地等事件，上訴人對於中華民國八十五年十二月十日台灣高等
法院第二審判決（八十五年度重上字第三八一號），提起上訴，本院判決如左：
    主  文
原判決關於駁回上訴人對命其給付新台幣三十萬一千四百六十二元七角之上訴及該訴
訟費用部分廢棄，發回台灣高等法院。
其他上訴駁回。
第三審訴訟費用，關於駁回其他上訴部分，由上訴人負擔。
    理  由
本件被上訴人主張：坐落台北市○○區○○段二小段七九二號土地屬於國有，於民國
六十八年間交由伊管理。詎上訴人竟未徵得伊同意，在該地上如第一審判決附圖所示
Ａ、Ｂ部分（面積二三七‧一平方公尺）擅自搭蓋建物即台北市○○○路一二三之一
號使用，並占用同附圖Ｃ部分（面積三四八‧○五平方公尺）土地。上訴人已無權占
用伊土地而受有相當於租金之利益，自應依土地法第一百零五條準用同法第九十七條
第一項之規定，自起訴日即八十四年九月十五日起回溯五年至交還土地日止，返還伊
所受相當於租金之利益等情，爰依不當得利之法律關係，求為命上訴人給付新台幣（
下同）一百八十三萬二千八百四十元（七十九年九月十六日起至八十四年九月十五日
止五年之不當得利），並自起訴狀繕本送達之翌日（八十四年十月二十九日）起至返
還土地日止，按月給付伊三萬零五百四十五元之判決（該不當得利，第一審僅判命上
訴人給付五十四萬九千八百零六元及自八十四年十月十五日起至返還土地日止按月給
付九千一百六十三元，上訴人提起上訴，原審維持第一審上訴人敗訴之判決，駁回其
上訴，嗣上訴人祇就命其給付超過八十平方公尺及八十二年六月十二日以前之不當得
利額即三十萬一千四百六十二元七角及自八十四年十月二十九日起按月給付七千九百
十元二角敗訴部分聲明上訴，其餘命其給付三萬三千九百九十二元六角四分及按月給
付一千二百五十二元八角敗訴部分，則未據提起上訴而告確定。又被上訴人另請求上
訴人拆屋還地部分，經第一審判決上訴人敗訴後，亦未據其聲明不服）。
上訴人則以：系爭土地伊僅使用如原審卷第三十五頁附圖Ｂ部分八十平方公尺而已，
且自八十二年六月十二日始遷入該址，有戶口名簿為憑，事實上六十八年間伊還在求
學，被上訴人請求超過該八十平方公尺及八十二年六月十二日以前之不當得利部分即
有不當等語，資為抗辯。
原審審理之結果，以：查被上訴人主張系爭土地乃國有由其管理之事實，已據提出土
地登記簿謄本為證，且為上訴人所不爭。又上訴人確無權占用如第一審判決附圖所示
Ａ、Ｂ、Ｃ部分土地之位置及面積並自六十八年起即接手管理使用迄今等情，亦經第
一審法院會同地政機關勘測屬實，製有勘驗筆錄及複丈成果圖可稽（一審卷四十－四
十三頁），復由上訴人自認從六十八年起即接手管理使用該土地無訛（同上卷七十六
頁），自堪信為真實。上訴人抗辯該土地僅使用八十平方公尺及自八十二年六月十二
日始遷入該址等語，要非足採。按上訴人無正當權源而使用被上訴人所有之上開土地
，即可獲得相當於租金之利益，為社會通念，故上訴人應依不當得利之法則返還被上
訴人相當於租金之利益，並無不合。次查系爭土地八十年度申報地價為每平方公尺七
千八百三十元，有地價證明書二紙可憑（同上卷十一、七十一頁），該地位於軍事管
制區，都市發展受限制，工商繁榮程度及土地利用效益較差，認被上訴人請求上訴人
給付不當得利之金額應依土地法第九十七條第一項規定，以該土地申報總價額年息百
分之三計算為適當，其計算方法詳如原判決附表所示。從而，被上訴人本於不當得利
之法則，請求上訴人給付自七十九年九月十六日起至八十四年九月十五日止計五年之
不當得利五十四萬九千八百零六元，並自八十四年十月二十九日起至返還土地日止按
月給付九千一百六十三元，洵屬正當，應予准許，為其心證所由得，爰將此部分第一
審所為上訴人敗訴之判決，予以維持，駁回其上訴。
一原判決關於駁回上訴人對命其給付七十九年九月十六日起至八十二年六月十一日止
不當得利三十萬一千四百六十二元七角之上訴部分（即廢棄發回部分）：
原審判決上訴人此部分敗訴，無非以上訴人在第一審曾自認從六十八年間即占用系爭
土地為其論據，惟查上訴人係於第一審八十五年四月十八日言詞辯論終結後之同月二
十日始提出答辯狀（一審卷七十四－七十七頁），該答辯狀第三張僅載稱：「於法而
言……『原告』于民國六十八年即接手管理使用此土地……」云云（同上卷七十六頁
正面），其中「自六十八年即接手管理使用此土地」字樣，乃有關被上訴人之陳述而
非上訴人之自認，原審竟稱上訴人已自認自六十八年起即占用系爭土地而為上訴人此
部分敗訴之判決，已有未合，且遍查全卷，上訴人似未自認自六十八年起即占用該土
地之事實，原審認定上訴人自六十八年起占有該土地，不無判決不憑卷內訴訟資料之
違法。又上訴人於原審一再抗辯稱八十二年六月十二日始遷入系爭土地，有戶口名簿
為憑等語，是否屬實，原審未遑進一步調查審認，遽行判決，尤嫌速斷。上訴論旨執
以指摘此部分原判決不當，求予廢棄，難謂無理由。
二原判決關於駁回上訴人對命其給付二十一萬四千三百五十元六角六分及自八十四年
十月二十九日起至交還土地日止按月給付七千九百十元二角之上訴部分（即駁回上訴
部分）：
查被上訴人請求上訴人給付此部分之金額（即系爭土地扣除八十平方公尺後自八十二
年六月十二日起至八十四年九月十五日及自八十四年十月二十九日起至返還土地日止
之不當得利額），原審本於上述理由而為上訴人敗訴之判決，經核於法洵無違背。上
訴論旨，猶執陳詞，並以原審取捨證據、認定事實之職權行使，指摘此部分原判決不
當，求予廢棄，非有理由。
據上論結，本件上訴為一部有理由，一部無理由，依民事訴訟法第四百七十七條第一
項、第四百七十八條第一項、第四百八十一條、第四百四十九條第一項、第七十八條
，判決如主文。
中      華      民      國    八十六    年      七      月     十七     日
                              最高法院民事第五庭
                                  審判長法官  張  福  安
                                        法官  蘇  茂  秋
                                        法官  蘇  達  志
                                        法官  顏  南  全
                                        法官  葉  賽  鶯
      右正本證明與原本無異
                                              書  記  官
中      華      民      國    八十六    年      七      月    三十一    日
